【裁判字號】    98,判,128
【裁判日期】    980219
【裁判案由】    營業稅
【裁判全文】
最  高  行  政  法  院  判  決
                                       98年度判字第128號
上  訴  人 甲○○（原名：郭怡君）
                          送達代收人 乙○○
                          路1段6號12樓
上  訴  人 財政部臺灣省北區國稅局
代  表  人  陳文宗
                          送達代收人  丙○○
上列當事人間營業稅事件，上訴人對於中華民國96年5月2日臺北
高等行政法院95年度簡字第652號判決，兩造各自提起上訴，本
院判決如下：
    主  文
原判決關於「撤銷訴願決定、復查決定及原處分關於罰鍰逾新臺
幣30,191元部分」暨該訴訟費用部分均廢棄。
廢棄部分上訴人甲○○在第一審之訴駁回。
上訴人甲○○之上訴駁回。
廢棄部分第一審及上訴審訴訟費用均由上訴人甲○○負擔。
    理  由
一、上訴人甲○○（下稱甲○○）未依規定申請營業登記，於民
    國89年11月及12月間，在桃園縣平鎮市○○路407號經營埔
    心廢鐵場，進貨未依規定取得憑證；又銷售貨物金額計新臺
    幣（下同）603,811元，漏未開立統一發票及漏報銷售額未
    依規定給予他人憑證，而由有限責任臺灣省第二資源回收物
    運銷合作社（下稱二資社）開立統一發票，經財政部賦稅署
    查獲，通報上訴人財政部臺灣省北區國稅局（下稱北區國稅
    局）所屬中壢稽徵所核定補徵營業稅額30,191元，並處罰鍰
    115,558元。甲○○不服，申請復查，經北區國稅局95年2月
    8日北區國稅法一字第0950010713號復查決定准予追減罰鍰
    25,058元（原處進貨未依規定取得憑證之行為罰部分），其
    餘復查駁回。提起訴願，旋遭駁回，遂向原審法院提起行政
    訴訟，經原審法院判決「訴願決定、復查決定及原處分關於
    罰鍰逾30,191元部分均撤銷。甲○○其餘之訴駁回。」，兩
    造均不服各自提起上訴。
二、上訴人甲○○於原審起訴主張：甲○○係以二資社司庫身分
    ，代二資社向個人拾荒者及舊貨商等收購回收物，由二資社
    開立統一發票，此為財政部函釋所同意，甲○○並未逃漏營
    業稅，原處分補徵稅款並處以罰鍰，顯有未合，為此訴請撤
    銷訴願決定及原處分對其不利部分。
三、上訴人北區國稅局在原審答辯則以：甲○○負責經營埔心廢
    鐵場，銷售貨物予桂宏企業股份有限公司（下稱桂宏公司）
    ，甲○○並非二資社社員，自不能由二資社開立統一發票，
    其認甲○○未依規定申請營業登記，擅自銷售貨物金額計60
    3,811元（不含稅），漏未開立統一發票及漏報銷售額30,19
    1元，予以補徵營業稅並按其所漏稅額，處3倍之罰鍰，均屬
    有據等語置辯，求為判決駁回甲○○之訴。
四、原判決為各上訴人部分勝訴、部分敗訴之判決，係略以：（
    一）本件之爭執，在於甲○○依法是否有辦理營業登記之義
    務？甲○○是否有逃漏稅額之情事？就本件首開事實，由財
    政部86年3月18日台財稅第861888061號函釋（下稱財政部86
    年函）及87年7月14日台財稅第871953090號函釋（下稱財政
    部87年函）可知，僅限於二資社或廢棄物運銷合作社（下稱
    廢合社）之「個人社員」，始得經由廢合社或二資社為社員
    辦理廢棄物共同運銷方式，代表社員開立銷貨憑證予再生工
    廠，以申報營業成本及扣抵銷項稅額，該社員就其透過廢合
    社或二資社銷售廢棄物部分，則免辦理營業登記，惟仍應依
    法課徵綜合所得稅，至應辦理公司或商號登記之營利事業，
    仍不免其辦理營業登記之義務，即不在該函釋規定範圍。甲
    ○○主張二資社係協助全民完納出售所回收廢棄物稅負之運
    銷合作社，縱非社員出售所回收之廢棄物，亦得由二資社代
    為開立銷貨發票，乃財政部所同意之完稅方式云云，顯係曲
    解上開財政部函釋及說明，核不足採。（二）由原處分卷之
    訊問筆錄及調查筆錄，可證甲○○係自行負責經營埔心廢鐵
    場，自負盈虧，且係由其自行接洽並決定出賣廢鐵予桂宏公
    司，而甲○○亦不爭其於89年度未申報取得自二資社之薪資
    所得，是甲○○亦並非受僱於二資社，而係「為獲取收入，
    獨立的、繼續的從事於一定之經濟活動」之營業人，其未經
    營業登記擅自銷售貨物之事實，堪以認定。甲○○主張以二
    資社司庫身份，在收集站內，向廣大社會大眾及拾荒者等回
    收廢鐵，彙總由二資社出售予再生廠桂宏公司，尚屬無據，
    無可採信。（三）甲○○與桂宏公司之交易，均係由二資社
    代為開立發票，而二資社均已按期申報並繳納營業稅之事實
    ，既為北區國稅局所不爭，則甲○○固因身為納稅義務人未
    依營業稅法之規定繳納營業稅，應補繳稅款，且因依法應給
    與他人憑證而未給與，應依稅捐稽徵法第44條之規定受罰，
    然而國家應課徵之營業稅實際上並未短少，是本件並未發生
    漏稅之結果，是原處分依行為時營業稅法（下稱營業稅法）
    第51條第1款（原判決誤繕為第5款）處甲○○以漏稅罰部分
    ，即屬無據等詞，認原處分以甲○○未依規定申請營業登記
    ，擅自銷售貨物銷售額計603,811元（不含稅），核定補徵
    營業稅額30,191元暨所處罰鍰於按銷售額603,811元之5%30,
    191元範圍內為有據，復查決定及訴願決定遞予維持，亦無
    不合，甲○○訴請撤銷，為無理由，應予駁回；至原處分逾
    上開金額所為之罰鍰，於法無據，復查決定及訴願決定未予
    糾正，亦有未合，甲○○訴請撤銷為有理由，應予准許等情
    。
五、本院按:（一）「對於適用簡易程序之裁判提起上訴或抗告
    ，須經最高行政法院之許可。前項許可，以訴訟事件所涉及
    之法律見解具有原則性者為限。」行政訴訟法第235條定有
    明文。所謂訴訟事件涉及之法律見解具有原則性，係指該事
    件所涉及之法律問題意義重大，而有加以闡釋之必要情形而
    言，如對於行政命令是否牴觸法律所為之判斷，或就同類事
    件所表示之法律見解與其他高等行政法院或本院所表示之見
    解互相牴觸，有由本院統一法律上見解或確認其見解之必要
    情形屬之。原判決就本件應否處漏稅罰所為之判斷，核與高
    等行政法院或本院同類事件所表示之見解有異，有由本院確
    認其見解之必要，本件上訴應予許可，合先敘明。（二）次
    按「納稅義務人，有左列情形之一者，除追繳稅款外，按所
    漏稅額處1倍至10倍罰鍰，並得停止其營業：一、未依規定
    申請營業登記而營業者。．．」、「本法第51條第1款至第6
    款之漏稅額，依左列規定認定之：一、第1款至第4款及第6
    款，以經主管稽徵機關依查得之資料，核定應補徵之應納稅
    額為漏稅額。」、「營利事業依法規定應給與他人憑證而未
    給與，應自他人取得憑證而未取得，或應保存憑證而未保存
    者，應就其未給與憑證、未取得憑證或未保存憑證，經查明
    認定之總額，處百分之五罰鍰。」分別為營業稅法第51條第
    1款、同法施行細則第52條第2項第1款及稅捐稽徵法第44條
    所明定。本件原判決以甲○○自行經營埔心廢鐵場，為營業
    人，即為營業稅之納稅義務人，其未依規定申請營業登記而
    營業，又其非二資社社員，亦非該社司庫，於89年11月及12
    月間銷售貨物603,811元予桂宏公司，由二資社代為開立發
    票交與桂宏公司作為銷售憑證等情，業經原判決詳予細述得
    心證之理由，乃原審依職權確定之事實。甲○○於上訴理由
    狀就原審所為不利於其之判斷爭執各節，或係就原審已論斷
    者，泛言未論斷或理由不備，或係以其對法律上見解之歧異
    ，就原審取捨證據、認定事實之職權行使，指摘其為不當，
    惟原審斟酌全辯論意旨及調查證據之結果，依論理及經驗法
    則判斷，並無違反平等原則、信賴保護原則、實質課稅原則
    ，又證據之取捨與當事人所希冀者不同，致其事實之認定亦
    異於該當事人之主張者，不得謂為原判決有違背法令之情形
    ；又所提本院88年度判字第1982號及88年度判字第4171號判
    決，並非判例，且案情有別，本件不受其拘束，其上訴為無
    理由，應予駁回。次查，未依規定申請營業登記而營業者，
    依營業稅法第51條第1款規定補稅及處漏稅罰；至於已經辦
    理營業登記而有「虛報進項稅額」或「短報或漏報銷售額」
    者，則屬同法第51條第3款或第5款之適用範疇。本件原處分
    係依營業稅法第51條第1款規定補稅及處漏稅罰，原判決記
    載為依營業稅法第51條第5款規定補稅及處漏稅罰，顯係誤
    寫。次查原判決雖略以：行為罰與漏稅罰是不同之概念，漏
    稅罰建立在有實際漏稅結果之基礎上。本件「實質銷售人固
    然是甲○○，但是如果交由二資社來申報銷項稅額並繳納其
    稅額時，則國家在營業稅收並未減少，只不過是法律上之納
    稅義務人與實質上之稅捐負擔人不同而已」。而在營業稅制
    之轉嫁設計下，係正常現象，對國家唯一之危害僅是礙及所
    得稅之勾稽，此時藉由「行為罰」或「禁止其扣抵進項稅額
    或不准返還銷項稅」已足充分制裁違規當事人，如再課以漏
    稅罰，反應手段即屬過當，且背離事務本質。本件甲○○與
    桂宏公司之交易，均係由二資社代為開立，而二資社均已按
    期申報並繳納營業稅之事實，既為北區國稅局所不爭，則依
    前揭之說明，甲○○固因身為納稅義務人未依營業稅法之規
    定繳納營業稅，應補繳稅款，且因依法應給與他人憑證而未
    給與，應依稅捐稽徵法第44條之規定受處罰，然而國家應課
    徵之營業稅實際上並未短少，是本件並未發生漏稅之結果，
    原處分依營業稅法第51條第5款(按應係第1款之誤寫)處甲○
    ○以漏稅罰部分即屬無據等詞，因將原處分就罰鍰逾30,191
    元部分予以撤銷，固非無據。惟查本件北區國稅局就甲○○
    未辦理營業登記銷售廢棄物，未依法開立發票繳納營業稅部
    分，涉及行為罰及漏稅罰，係從一重之漏稅罰處罰，並未處
    行為罰；原審如認就銷售廢棄物部分，不應處漏稅罰而應處
    行為罰，則係另一行政處分，應由北區國稅局另為處分，行
    政法院尚不得代其另為處分，尚無行政訴訟法第197條規定
    之適用。是原判決所論「．．所處罰鍰於按銷售額603,811
    元之5%30,191元範圍內為有據，復查決定及訴願決定遞予維
    持，亦無不合。」一節，尚有誤會。次按「我國現行加值型
    營業稅各個銷售階段之加值額分別予以課稅之多階段銷售稅
    ，各銷售階段之營業人皆為營業稅之納稅義務人。故該非交
    易對象之人是否已按其開立發票之金額報繳營業稅額，並不
    影響本件營業人補繳營業稅之義務。」有本院87年7月份第1
    次庭長評事聯席會議決議可參，此係本院就加值型營業稅各
    階段營業人繳納營業稅所表示之一致見解。準此，本件有關
    營業稅漏稅罰之裁處，應以該特定營業人即甲○○有無實際
    向國家繳納營業稅為其判準，至於第三人即二資社有無代繳
    ，對甲○○之漏稅結果不生影響，原判決既認原處分為補稅
    處分並無不合，竟又謂無漏稅，其理由尚有矛盾，且與首開
    營業稅法施行細則第52條第2項第1款規定不合。原判決以「
    本件國家應課徵之營業稅實際上並未短少，並未發生漏稅之
    結果，原處分依營業稅法第51條第1款處甲○○以漏稅罰部
    分即屬無據」，因認本件無需處漏稅罰云云，尚有適用法規
    不當之違背法令。北區國稅局執以指摘原判決違法，尚非無
    據。綜上所述，原判決將訴願決定、復查決定及原處分關於
    罰鍰逾30,191元部分均撤銷部分既有違誤，應由本院將該部
    分廢棄。又本件事證已經明確，爰由本院自為判決，併將甲
    ○○之上訴駁回。
六、據上論結，本件上訴人北區國稅局之上訴為有理由、上訴人
    甲○○之上訴則為無理由。依行政訴訟法第255條第1項、第
    256條第1項、第259條第1款、第98條第1項前段，判決如主
    文。
中    華    民    國    98    年    2     月    19    日
                    最高行政法院第二庭
                        審判長法官  鍾  耀  光
                              法官  侯  東  昇
                              法官  黃  秋  鴻
                              法官  王  德  麟
                              法官  黃  清  光
以  上  正  本  證  明  與  原  本  無  異
中    華    民    國    98    年    2     月    19    日
                              書記官  王  史  民


司法院資訊處製作；財團法人民間司法改革基金會備份。
